【裁判字號】    97,訴,160
【裁判日期】    970122
【裁判案由】    違反毒品危害防制條例
【裁判全文】
臺灣彰化地方法院刑事判決               97年度訴字第160號
公  訴  人  臺灣彰化地方法院檢察署檢察官
被      告  甲○○
                    （另案於臺灣臺中看守所羈押中）
上列被告因毒品危害防制條例案件，經檢察官提起公訴（96年度
毒偵字第5612號），被告於本院準備程序中自白犯罪，本院認有
刑事訴訟法第273 條之1 第1 項之情形，合議裁定由受命法官獨
任進行簡式審判程序，茲審理判決如下：
    主  文
甲○○施用第一級毒品，累犯，處有期徒刑捌月，扣案之海洛因
壹包（淨重壹點捌公克）沒收銷燬之。又施用第二級毒品，累犯
，處有期徒刑陸月，扣案之甲基安非他命貳包（毛重壹點伍伍公
克）沒收銷燬之，扣案之甲基安非他命吸食器壹組及玻璃球吸食
器貳支均沒收。應執行有期徒刑壹年，扣案之海洛因壹包（淨重
壹點捌公克）及甲基安非他命貳包（毛重壹點伍伍公克）均沒收
銷燬之，扣案之甲基安非他命吸食器壹組及玻璃球吸食器貳支均
沒收。
    事  實
一、甲○○前於民國（下同）89年間，因施用第二級毒品案件，
    經臺灣臺北地方法院於89年6 月28日，以89年度毒聲字第15
    96號裁定送觀察、勒戒後，認有繼續施用毒品之傾向，由臺
    灣臺北地方法院以89年度毒聲字第2268號裁定送強制戒治，
    於90年7 月28日執行完畢釋放，並經臺灣臺北地方法院檢察
    署檢察官以90年度戒毒偵字第284 號為不起訴處分確定。於
    前開強制戒治執行完畢釋放後之5 年內即94年間仍再犯施用
    第二級毒品案件，經臺灣嘉義地方法院於94年5 月20日，以
    94年度嘉簡字第452 號判決判處有期徒刑5 月，如易科罰金
    ，以銀元300 元折算1 日確定，又於93年間，因違反槍砲彈
    藥刀械管制條例案件，經臺灣臺中地方法院，於93年6 月24
    日以93年度訴字第1002號判決判處有期徒刑1 年3 月，併科
    罰金新台幣15萬元，罰金如易服勞役，以新台幣900 元折算
    1 日確定，上開二案經接續執行，於95年5 月4 日縮短刑期
    假釋出獄，甫於95年7 月1 日縮刑期滿而視為執行完畢。詎
    其仍不知悔改，復基於施用第一級毒品海洛因及第二級毒品
    甲基安非他命之犯意，於96年10月30日某時，在其位於臺中
    市某朋友家中，明知其友人正在該處以摻入香煙之方式施用
    第一級毒品海洛因，仍於該處密閉空間內留置2 、3 個小時
    ，而施用第一級毒品海洛因1 次，復於96年10月31日晚間8
    時許，在停放臺中市○○路路旁其所駕駛之車牌號碼HD－
    5120 號 自小客車內，以將甲基安非他命置於玻璃球內燒烤
    產生煙霧而吸食之方式，施用第二級毒品甲基安非他命1 次
    。嗣於96年10月31日晚間9 時55分許，在國道中山高速公路
    員林收費站，為警盤檢查獲，並扣得第一級毒品海洛因1 小
    包（淨重1.8 公克）、第二級毒品甲基安非他命2 小包（毛
    重約1.55公克）、甲基安非他命吸食器1 組及玻璃球吸食器
    2 支。
二、案經內政部警政署國道公路警察局第三警察隊報請臺灣彰化
    地方法院檢察署檢察官偵查起訴。
    理  由
一、按除被告所犯為死刑、無期徒刑、最輕本刑為3 年以上有期
    徒刑之罪或高等法院管轄第一審案件者外，於刑事訴訟法第
    273 條第1 項程序進行中，被告先就被訴事實為有罪之陳述
    時，審判長得告知被告簡式審判程序之旨，並聽取當事人、
    代理人、辯護人及輔佐人之意見後，裁定進行簡式審判程序
    ；除簡式審判程序、簡易程序及第376 條第1 款、第2 款所
    列之罪之案件外，第一審應行合議審判，刑事訴訟法第273
    條之1 第1 項、第284 條之1 分別定有明文。本件被告甲○
    ○所犯係死刑、無期徒刑、最輕本刑為3 年以上有期徒刑或
    高等法院管轄第一審案件以外之罪，並於本院行準備程序時
    就被訴事實為有罪之陳述，本院合議庭依前揭規定，經評議
    結果，裁定改由受命法官獨任行簡式審判程序，先予敘明。
二、上揭事實，業據被告甲○○於本院行準備程序及審理時坦承
    不諱，且其於96年10月31日為警查獲時所採取之尿液，經送
    鑑驗結果，確呈嗎啡及甲基安非他命陽性反應，此有國道公
    路警察局第三警察局採集犯罪嫌疑人尿液編號與真實姓名對
    照認證表、詮昕科技股份有限公司96年11月9 日報告編號6B
    050054號濫用藥物尿液檢驗報告及中山醫學大學附設醫院檢
    驗科96年12月13日實驗編號0000000 號尿液複驗報告各1 紙
    附卷可稽，扣案之白色粉末1 包，確含海洛因成份（淨重1.
    8 公克），另扣案白色結晶2 包，含甲基安非他命成分（毛
    重1.55公克），有毒品初步檢驗報告單、法務部調查局96年
    11月27日調科壹字00000000000 號鑑定書各1 紙在卷可參，
    此外復有甲基安非他命吸食器1 組及玻璃球吸食器2 支扣案
    可資佐證，足徵被告之自白與事實相符，堪以採信。
三、按觀察、勒戒或強制戒治執行完畢釋放後，5 年內再犯毒品
    危害防制條例第10條之罪，即應直接依法追訴判決，固毋庸
    再行該條例針對「初犯」所規定之觀察、勒戒或強制戒治等
    治療程序，然若係於觀察、勒戒或強制戒治執行完畢釋放後
    ，5 年後再犯第10條之罪者，則應重新依該條例第20條第1
    項、第2 項關於「初犯」之規定，先行送觀察、勒戒，並依
    其觀察、勒戒結果有無繼續施用毒品傾向，以定其是否施以
    強制戒治之治療程序，再於上開治療程序執行完畢後始由檢
    察官為不起訴處分，而非直接加以追訴處罰，此觀諸現行生
    效施行之毒品危害防制條例（於92年7 月9 日修正公布、自
    93年1 月9 日施行）第20條、第23條之規定甚明。而考諸前
    開毒品危害防制條例之修正理由主要係認觀察、勒戒或強制
    戒治後5 年後再犯者，顯見前所實施之觀察、勒戒或強制戒
    治已足以遮斷其施用毒品之癮，為期自新及協助其斷除毒癮
    ，對此5 年後再犯者仍適用初犯之規定（即該條例第20條第
    3 項之規定），即先經觀察、勒戒、強制戒治之程序【見該
    條例第20條修法理由5 第3 項修正理由 (二)】 ，且為配合
    簡化施用毒品犯之刑事處遇程序，並鑑於經觀察、勒戒或強
    制戒治執行完畢釋放後5 年內再犯者，其再犯率甚高，原據
    以實施之觀察勒戒及強制戒治既已無法收其實效，自應施以
    刑事處遇【見該條例第23條修正理由三 (二)】 ，凡此俱見
    現行毒品危害防制條例於修正時刪除修正前二犯及三犯之規
    定，一改修法前繁雜之處遇程序，僅將施用毒品犯簡化區分
    為初犯、再犯外，並認施用毒品者係屬病患性犯人，以觀察
    、勒戒戒除其身癮，併以強制戒治方式祛除心癮之措施。由
    是觀之，現行毒品危害防制條例仍採「刑罰處遇程序」與「
    治療之保安處分程序」二者併行之方式，並將施用毒品者區
    分為「初犯」與「再犯」之不同，詳言之，倘毒品施用者係
    前經觀察、勒戒或強制戒制等治療程序執行完畢5 年後，始
    再施用毒品之「初犯」，因認前所執行之觀察、勒戒或強制
    戒治足收戒除毒癮之效，自應重新先經觀察、勒戒或強制戒
    治等治療程序，並於治療程序執行完畢後由檢察官直接為不
    起訴處分，毋庸對之追訴處罰，反觀，在「再犯」之情形，
    因其先前所為治療程序顯未能收祛除毒癮之實效，且考量施
    用毒品者之再犯率偏高，乃簡化其刑事處遇程序，而對之直
    接追訴處罰，不再施以保安處分之治療程序，是現行毒品危
    害防制條例所採「初犯」與「再犯」之界分，已揚棄過去修
    正前毒品危害防制條例所採一、二、三犯之判斷標準及處遇
    程序，且側重於觀察、勒戒或強制戒治等治療程序是否確實
    收其成效。因之，對於所謂「初犯」與「再犯」之區別，除
    應視其是否於觀察、勒戒或強制戒治執行完畢釋放後，5 年
    後再犯者外，尚應兼顧其前次所施予觀察、勒戒、強制戒治
    程序之成效以資判斷，如此方能貫徹現行毒品危害防制條例
    之修正立法意旨，且細繹現行毒品危害防制條例第20條、第
    23條之立法理由可知，所謂「再犯」應係指依該條例規定執
    行觀察、勒戒、強制戒治完畢釋放，再犯施用毒品罪者均屬
    之（見該條例第20修法理由二後段），是對於現行毒品危害
    防制條例第20條第3 項規定「觀察、勒戒或強制戒治執行完
    畢後，5 年後再犯」之解釋，自應限於該施用毒品之行為人
    於觀察、勒戒或強制戒治執行完畢後5 年內均未再有任何施
    用毒品之犯行，始足當之，茍其施用毒品之犯行，前經觀察
    、勒戒或強制戒治執行完畢後，5 年內曾因再犯施用第一、
    二級毒品之行為，而經法院判處刑罰之處遇程序確定者，縱
    其係於觀察、勒戒或強制戒治執行完畢5 年後復為施用毒品
    者（即修正前毒品危害防制條例所稱之三犯或三犯以上），
    因其於治療程序之保安處分執行完畢5 年內，既仍有繼續施
    用毒品之犯行，即難認前所執行之治療程序有何戒除其身心
    毒癮之成效可言，自不得僅憑該次施用毒品犯行係在前次執
    行治療程序之保安處分完畢後，5 年後再犯一端，即依現行
    毒品危害防制條例第20條第3 項規定，逕認為「初犯」，而
    適用同條第1 、2 項之觀察、勒戒或強制戒治等治療程序，
    否則無異使接受治療程序執行成效不彰，而屢犯施用毒品罪
    之行為人，僅因其施用毒品行為與前次觀察、勒戒或強制戒
    治完畢之時間相距已逾5 年，反得循初犯之保安處分程序，
    獲邀寬典，不啻與前揭毒品危害防制條例之修法初衷背道而
    馳，是就此情形，仍應認屬「再犯」之範疇，直接適用刑事
    刑罰處遇之程序，始符修法之本旨。查本件被告前於89年間
    ，因施用第二級毒品案件，經臺灣臺北地方法院於89年6 月
    28日，以89年度毒聲字第1596號裁定送觀察、勒戒後，認有
    繼續施用毒品之傾向，由臺灣臺北地方法院以89年度毒聲字
    第2268號裁定送強制戒治，於90年7 月28日執行完畢釋放，
    並經臺灣臺北地方法院檢察署檢察官以90年度戒毒偵字第28
    4 號為不起訴處分確定。於前開強制戒治執行完畢釋放後之
    5 年內即94年間仍再犯施用第二級毒品案件，經臺灣嘉義地
    方法院於94年5 月20日，以94年度嘉簡字第452 號判決判處
    有期徒刑5 月，如易科罰金，以銀元300 元折算1 日確定等
    情，此有臺灣高等法院被告前案紀錄表及臺灣彰化地方法院
    檢察署刑案資料查註紀錄表各1 份存卷可參，而被告本件施
    用第一、二級毒品海洛因及甲基安非他命之犯行，雖係在前
    次90年間強制戒治執行完畢5 年後所犯，惟被告於上開強制
    戒治執行完畢5 年內，曾再犯施用第二級毒品之罪經法院宣
    示判決並確定，已詳述如前，顯見其並非於強制戒治執行完
    畢後5 年內均無任何施用毒品之犯行，且其既已於強制戒治
    執行完畢5 年內再犯施用第二級毒品之罪，已符合毒品危害
    防制條例第23條第2 項之所定之追訴要件，揆諸前開毒品危
    害防制條例條文及說明，被告所為本件施用第一、二級毒品
    海洛因及甲基安非他命之犯行，即均無「初犯」規定之適用
    ，自均毋須再重新施予觀察、勒戒或強制戒制之處遇程序，
    而均應直接訴追處罰。
四、按海洛因、甲基安非他命係毒品危害防制條例所定之第一、
    二級毒品，不得非法施用。是核被告甲○○所為，係犯毒品
    危害防制條例第10條第1 、2 項之施用第一、二級毒品罪。
    查被告為供施用第一、二級毒品海洛因及甲基安非他命，而
    分別持有第一、二級毒品之低度行為，應為施用之高度行為
    所吸收，均不另論罪。末查被告於93年間，因違反槍砲彈藥
    刀械管制條例案件，經臺灣臺中地方法院，於93年6 月24日
    以93年度訴字第1002號判決判處有期徒刑1 年3 月，併科罰
    金新台幣15萬元，罰金如易服勞役，以新台幣900 元折算1
    日確定，於94年間因施用第二級毒品案件，經臺灣嘉義地方
    法院於94年5 月20日，以94年度嘉簡字第452 號判決判處有
    期徒刑5 月，如易科罰金，以銀元300 元折算1 日確定，上
    開二案接續執行，於95年5 月4 日縮短刑期假釋出獄，甫於
    95 年7月1 日縮刑期滿而視為執行完畢等情，有臺灣高等法
    院被告前案紀錄表及臺灣彰化地方法院檢察署刑案資料查註
    紀錄表各一份附卷可參，被告受有期徒刑之執行完畢，5 年
    以內故意再犯有期徒刑以上之罪者，為累犯，應均依刑法第
    47 條 第1 項規定，加重其刑。爰審酌被告曾因施用毒品經
    執行強制戒治後，仍未能戒斷其施用毒品之惡習，再犯本件
    施用毒品犯行，足見其雖經強制戒治之治療程序，且前已因
    施用第二級毒品案件，經法院判處有期徒刑5 月，猶未能戒
    絕毒品而再次施用，惡行非輕，顯未能善體國家設置觀察、
    勒戒及強制戒治機構，協助毒品施用者戒除毒癮之良法美意
    ，惟念及施用毒品本質上係戕害自身健康之行為，尚未嚴重
    破壞社會秩序或侵害他人權益，及其施用第一級毒品海洛因
    及第二級毒品甲基安非他命之動機、目的、所生危害及犯罪
    後坦承犯行態度尚屬良好等一切情狀，分別量處如主文所示
    之刑，並定其應執行之刑。扣案之海洛因1 包（淨重1.80公
    克）及甲基安非他命2 包（毛重1.55公克），係查獲之毒品
    ，應均依毒品危害防制條例第18條第1 項前段之規定宣告沒
    收並銷燬之；另扣案之甲基安非他命吸食器1 組及玻璃球吸
    食器2 支，係被告所有供施用第二級毒品甲基安非他命所用
    之物，業據被告供承在卷，應依刑法第38條第1 項第2 款之
    規定宣告沒收。
據上論斷，應依刑事訴訟法第273 條之1 第1 項、第299 條第1
項前段，毒品危害防制條例第10條第1 、2 項、第18條第1 項前
段，刑法第11條前段、第47條第1 項、第51條第5 款、第38條第
1 項第2 款，判決如主文。
本案經檢察官張聖傳到庭執行職務。
中    華    民    國    97    年    1     月    22    日
                        刑事第二庭    法  官  黃齡玉
以上正本證明與原本無異。
如不服本判決，應於判決送達後10日內，向本院提出上訴狀（ 須
附繕本 ）。
中    華    民    國    97    年    1     月    22    日
                                      書記官  施嘉玫
毒品危害防制條例第10條
施用第一級毒品者，處 6 月以上 5 年以下有期徒刑。
施用第二級毒品者，處 3 年以下有期徒刑。


司法院資訊處製作；財團法人民間司法改革基金會備份。
